【裁判字號】    89,台上,1903
【裁判日期】    890818
【裁判案由】    損害賠償
【裁判全文】
最高法院民事判決                              八十九年度台上字第一九○三號
    上  訴  人  華南產物保險股份有限公司
    法定代理人  黃依仁
    訴訟代理人  蔣瑞琴律師
    被 上訴 人  丹沙股份有限公司
    法定代理人  王梅林
    訴訟代理人  劉貞鳳
    被 上訴 人  金安國際起重股份有限公司
    法定代理人  黃國欽
    被 上訴 人  甲○○
    右二人共同
    訴訟代理人  陳君煌
右當事人間請求損害賠償事件，上訴人對於中華民國八十八年三月十一日台灣高等法
院第二審判決（八十七年度重上字第二六四號），提起上訴，本院判決如左：
    主  文
原判決廢棄，發回台灣高等法院。
    理  由
本件被上訴人金安國際起重股份有限公司（下稱金安公司）以總經理陳君煌為法定代
理人進行訴訟行為，嗣於原判決宣示後，改以董事長黃國欽為法定代理人具狀追認陳
君煌所為之訴訟行為（見原審卷二三五之一頁），於法核無不合，合先敘明。
次查上訴人主張：伊承保訴外人興運電子股份有限公司（下稱興運公司）自德國空運
進口高精密取放機器分裝六個木箱，委由被上訴人丹沙股份有限公司（下稱丹沙公司
）辦理報關、提貨及內陸運送至該公司，丹沙公司於民國八十五年七月三十日完成報
關、提領手續後，轉交由金安公司所雇用之司機即被上訴人甲○○駕駛大貨車運送，
丹沙公司辦理貨物報關、提領因故遲延，未能於提貨當日將貨物運交興運公司，翌日
逢賀伯颱風來襲，乃與興運公司約定於颱風過後再行交貨。詎甲○○明知當晚賀伯颱
風來襲，且台北市華中橋堤外停車場，除平日限制停放大貨車，颱風來襲期間，更禁
止停放任何車輛，竟將裝載系爭貨物之貨車停放於該停車場，賀伯颱風造成該停車場
積水達二公尺，致系爭貨物遭浸水達六十公分因而受損，伊已依保險契約賠償興運公
司新台幣（下同）九百萬元。興運公司並將對於被上訴人之損害賠償請求權讓與於伊
。金安公司係甲○○之僱用人，自應對甲○○之侵權行為連帶負賠償責任等情。爰依
保險法第五十三條及債權讓與、民法第六百六十一條、第六百六十條、第五百七十七
條、第五百四十四條暨民法第一百八十四條、第一百八十八條規定，求為命丹沙公司
如數給付及其法定遲延利息；金安公司、甲○○連帶如數給付及其法定遲延利息。如
其中一方已履行給付，他方免給付之義務之判決。
被上訴人則以：華中橋堤外停車場乃台北市政府設立之合法停車場，甲○○付費停車
，並無故意或過失；系爭貨損係因賀伯颱風淹水所致，為不可抗力，依民法第六百三
十四條規定伊得以免責。被上訴人丹沙公司另以：伊並非承攬運送人，縱認伊為承攬
運送人，興運公司未向伊報價，而系爭貨物價值高達一千四百餘萬元，屬民法第六百
三十九條所稱「其他貴重物品」，依該條規定，伊不負責任；又系爭貨物運送伊自始
未介入，亦未為任何指示，自無故意或過失可言。被上訴人金安公司、甲○○亦以：
系爭貨物乃興運公司未及時備妥報關文件延誤報關，復一再更改送貨時間及地點，運
送始逢颱風侵襲所致；金安公司依興運公司簽收之空運進口送貨單背面條款第三、四
條約定，亦不負賠償之責等語，資為抗辯。
原審維持第一審所為上訴人敗訴之判決，駁回其上訴，無非以：上訴人主張之事實，
固提出貨物進口報單、報關費用計數單、統一發票、代位求償書及中譯文、保險契約
及中譯文、出口商西門子公司商業發票、支票各一份為證。而丹沙公司受興運公司委
託辦理系爭貨物報關、提貨及內陸運送事宜，系爭貨物到達中正機場後，丹沙公司以
自己名義聯絡金安公司至機場提貨，再將貨運至興運公司，丹沙公司與金安公司以此
種方式合作多年，金安公司平均每月向丹沙公司結算運費，再由金安公司開立發票予
丹沙公司等情，有計數單、發票、進口貨運費日報表、本票各一紙為證，並經證人劉
素戀、左穗玲、林美蓮於第一審證述屬實。則丹沙公司以自己名義為興運公司計算，
使運送人金安公司運送系爭貨物，已堪認定；丹沙公司以承攬內陸運送事宜為業，並
受有報酬，有該公司刊載報紙之廣告五份，及系爭貨物運送金安公司收取運費三千七
百六十元，丹沙公司向興運公司收取四千元之差額可知，是丹沙公司就系爭貨物為承
攬運送人，與興運公司間成立承攬運送契約，且以自己名義與金安公司成立運送契約
，至為明顯。按承攬運送人，對於託運物品之喪失、毀損或遲到，應負責任。但能證
明其於物品之接收、保管、運送人之選定、在目的地之交付及其他與運送有關之事項
，未怠於注意者，不在此限，民法第六百十一條定有明文，即承攬運送人所負之責任
為過失責任；又按因故意或過失不法侵害他人之權利者，負損害賠償責任，違反保護
他人之法律者，推定其有過失，民法第一百八十四條第一項前段、第二項固定有明文
。本件承攬運送契約之委託人興運公司與運送人金安公司間，並不直接發生契約上之
關係，但興運公司之系爭貨物既由金安公司運送，則對於系爭貨物之毀損或喪失，可
能發生侵權行為之法律關係，金安公司對於興運公司所負之責任，亦為過失責任。但
所謂過失，指應注意能注意而不注意之情形而言。若損害之發生，係為不能預知及無
法抵禦之天災等不可抗力因素所致，過失責任即無由成立。經查華中橋堤外停車場為
台北市政府設立之合法停車場，自八十一年十月起公告收費，設有收費員收取停車費
，為兩造所不爭，且有照片及停車費收據各一份可稽；又該停車場為兼顧各種停車需
求，規劃有大型車、小型車專用停車區域，大貨車於上午九時至下午六時禁止進入，
自設立以來，未曾發生淹水情形，僅於八十五年七月三十一日至八月一日賀伯颱風來
襲期間淹水等情，有照片、台北市停車管理處函、台北市議會交通部門質詢答覆資料
各一份足憑。而賀伯颱風於八十五年七月三十一日侵襲台灣，帶來強風豪雨，台北市
降水量達二百零三點三公厘，台北縣市包括台北市○○○○路二百巷、士林社子島、
台北縣板橋、三重、土城、中和、永和等地均嚴重淹水，如台北中正橋下停車場、華
中河濱公園停車場均成水鄉澤國，有中央氣象局各氣象站賀伯颱風風力及降水量觀測
資料及報導該颱風消息之剪報可證。因賀伯颱風即將逼近台灣，固為氣象上得予預測
之範圍，惟颱風影響之地域及造成之災害，均屬不能預知及無法抵禦事項，華中橋堤
外停車場既為合法收費停車場，且甲○○於八十五年七月三十日按規定付費停放，翌
日因賀伯颱風引進豪雨，造成該停車場淹水，導致系爭貨物浸水受損，係因不可抗力
，依上說明，承攬運送人丹沙公司及運送人金安公司、司機甲○○自不負損害賠償責
任。又查有關華中橋堤外停車場外設立載明「一、防汎期間停放於河川地車輛，應於
海上颱風警報發布後，即行駛離現場。二、本疏散門關閉後，將俟颱風警報解除後始
能開啟，未駛離現場之車輛，將依水利法規定處以新台幣一萬八千元以上罰款，車輛
如有損失，應自行負責」等語之告示牌，固於颱風來襲前設置，惟該告示牌所限制者
，僅為「防汎期間停放於河川地車輛」，而停車處是否為河川地，一般人實無由得知
，甲○○將大貨車停放於合法停車位，且該停車管理處亦未禁止，自不能該告示牌之
設置推認甲○○有過失。上訴人提出之台北市停車管理處函雖稱堤外停車場於中央氣
象局發佈海上颱風警報後，現場管理人員即於現場張貼告示，勸導車輛駛離，並透過
廣播電台加強宣導堤外停車場車輛儘速駛離等語，然中央氣象局於八十五年七月二十
九日早上十一點三十分發佈海上颱風警報後，甲○○仍能於翌日即同年七月三十日晚
上九點將貨車駛進上開停車場停放，並由管理員開單收費，有颱風警報及停車費收據
可證，且為上訴人所不爭執，足見台北市停車管理處上開函件所載內容與事實不符，
殊不足採。上訴人另執台北市政府工務局養護工程處函稱甲○○當時若確曾返回華中
橋下現場，當可發現縱使水門已關，仍可經由越堤道路將車輛駛出，以避免貨損發生
，竟怠於注意，顯有故意過失云云，惟查該越堤道路係在堤防內，甲○○於水門關閉
後到達現場，根本無從得知內有越堤道路，何能苛責其未利用越堤道路將貨車駛出？
且可自由進出該停車場勘查及照相之上訴人，尚不知該停車場旁有越堤道路可供進出
，如何能謂當時在已關閉之水門外之甲○○有應注意、能注意而不注意越堤道路存在
之過失或故意？更何況當時該停車場內滿佈泡水車，並非只有系爭貨車淹水，此有剪
報影本可稽，顯然鮮少人知悉越堤道路之存在，否則，豈有願意眼見自己車輛淹水，
而不設法將之駛離之理？是上訴人以此指被上訴人故意過失，亦無可採。綜上所述，
系爭貨損係因不可抗力，被上訴人自不負損害賠償責任。從而，上訴人依保險法第五
十三條及債權讓與，民法第六百六十一條、第六百六十條、第五百七十七條、第五百
四十四條暨民法第一百八十四條、第一百八十八條規定，請求丹沙公司給付、金安公
司及甲○○連帶給付前開損害，並加計法定遲延利息，如其中一方已履行給付，他方
免給付之義務，為無理由，不應准許等詞，為其判斷之基礎。
按承攬運送者，謂以自己之名義，為他人之計算，使運送人運送物品而受報酬為營業
之人。是承攬運送契約為有償，承攬運送人應以善良管理人之注意使他人為運送。不
僅就物品之接收、保管、運送人之選任，在目的地之交付，即就其他與運送有關之事
項，如適當的選擇運送之時期，對於運送人為適當之指示等均應以善良管理人之注意
為之。本件被上訴人丹沙公司為承攬運送人，就系爭貨物與興運公司間成立承攬運送
契約，並以自己名義與金安公司成立運送契約，於八十五年七月三十日將系爭貨物交
由金安公司僱用之司機甲○○運送，甲○○當日晚間將裝載系爭貨物之大貨車停放於
設置上開告示牌之華中橋堤外停車場，且中央氣象局於八十五年七月二十九日早上十
一時三十分發佈海上颱風警報，為原審確定之事實，則丹沙公司於中央氣象局發佈海
上颱風警報後之八十五年七月三十日將系爭貨物交由金安公司運送，有無促請運送人
金安公司注意系爭貨物適當存置地點及妥為保管、堆存，金安公司僱用之司機甲○○
將裝載系爭貨物之大貨車停放上開停車場，能否謂丹沙公司就託運貨物之運送有關事
項，已盡善良管理人之注意義務，非無審酌之餘地。次按判決事實項下，應記載言詞
辯論時當事人之聲明及其提出之攻擊或防禦之方法；理由項下，應記載關於攻擊或防
禦方法之意見，民事訴訟法第二百二十六條第二、三項定有明文。法院為原告敗訴之
判決，而其關於攻擊方法之意見有未記載於判決理由項下者，即為同法第四百六十九
條第六款所謂判決不備理由。本件上訴人在原審主張，金安公司並無合法可供為貨物
運送營業用之車輛，亦無備供車輛停放之場所，無從確保及管制交由其運送之貨物之
安全存儲，且對司機甲○○以往之駕駛紀錄及習慣不明，因其本身無營業用車應行自
備之停車場，暫時存放受託運送之貨物，及供其僱用之貨車臨時安全停放，致迫使甲
○○將裝載系爭貨物之大貨車停放於華中橋堤外停車場，顯見丹沙公司為興運公司運
送系爭貨物之際，未盡善良管理人之注意義務及責任，選任之被上訴人金安公司為運
送人，有過失等語，並提出台北市監理處八十六年三月十九日北市監三字第○八六五
四號函影本乙件為證（見原審卷一三○頁反面、一三一頁正面、一審卷二○○頁），
乃屬重要之攻擊方法。原審未將上述攻擊方法於判決事實項下記載，且未於判決理由
項下記載其意見，依前開說明，即屬違背法令。又按運送人對於運送物品本有善良保
管之責，於運送責任尚未終了以前，均應善盡妥適保管之義務。如有客觀上足以危害
運送物之安全者，運送人為保護運送物所有人之利益，應為必要之注意運送物安全無
損之處置。查颱風來襲，客觀上可預見颱風將帶來強風豪雨等情事，足以危害運送物
安全之虞，且一般收費停車場僅提供位置停車，不負保管車輛及車內貨物之責，為眾
所週知之事實。則身為履行運送契約之使用人甲○○明知中央氣象局已發佈颱風警報
，仍將裝載系爭貨物之大貨車停放於置有上開警告牌示之停車場，未駛離現場，能否
因其付費停放於合法收費之停車場，即謂已盡妥適保管之義務，無過失之責任？非無
研求之餘地。乃原審未推求深究，遽以上開理由，為上訴人敗訴之判決，尤有未合。
上訴論旨，指摘原判決不當，求予廢棄，非無理由。
據上論結，本件上訴為有理由。依民事訴訟法第四百七十七條第一項、第四百七十八
條第一項，判決如主文。
中      華      民      國    八十九    年      八      月     十八     日
                              最高法院民事第二庭
                                  審判長法官  曾  桂  香
                                        法官  劉  延  村
                                        法官  劉  福  聲
                                        法官  黃  秀  得
                                        法官  陳  重  瑜
      右正本證明與原本無異
                                              書  記  官
中      華      民      國    八十九    年      八      月    三十一    日


司法院資訊處製作；財團法人民間司法改革基金會備份。
